【裁判字號】    98,重家訴,30
【裁判日期】    990813
【裁判案由】    確認繼承權不存在
【裁判全文】
臺灣臺北地方法院民事判決            98年度重家訴字第30號
原      告  廖雪枝
            廖國雄
            廖雪美
            廖文雄
            廖雪麗
共      同
訴訟代理人  葉繼升律師
被      告  廖詹文玉
訴訟代理人  周德壎律師
上列當事人間請求確認繼承權不存在事件，本院於民國99年7月
21日言詞辯論終結，判決如下：
    主  文
原告之訴駁回。
訴訟費用由原告負擔。
    事實及理由
一、原告起訴主張：被繼承人廖萬於民國98年2月24日死亡，原
    告為廖萬之子女，被告雖與廖萬於65年4月10日辦理結婚登
    記，惟實際上並未舉行結婚之公開儀式，與廖萬間並無婚姻
    關係，對廖萬遺產之繼承權並不存在；又被告縱為廖萬之合
    法配偶，因被告與廖萬辦理結婚登記後，並未同居一處，並
    要求廖萬另行購買位於台北縣新店市○○路之房屋供其居住
    ，長期不履行夫妻之同居義務，且一再向廖萬索取金錢、不
    動產，為取得廖萬之財物，雖會短暫與廖萬同居，然一但達
    到目的，即拒不履行同居義務，廖萬因此曾訴請被告返還登
    記於被告名下之不動產；又被告無視廖萬年事已高，身體健
    康狀況不佳，自94年6月起至廖萬死亡之日止，長達4年期間
    ，僅探視廖萬 1次，未曾照料廖萬，對廖萬為重大虐待及侮
    辱之能事，廖萬對此深惡痛絕，多次向原告表示被告不得繼
    承其遺產之意思，依民法第1045條第1項第5款規定，亦已喪
    失繼承權，為此，提起本訴，求命判決確認被告對廖萬之繼
    承權不存在等語。並聲明：確認被告對廖萬之繼承權不存在
    。
二、被告則以：被告與夫婿廖萬於65年4月10日結婚，婚後夫妻
    相處融洽，恩愛非常，且被告之子詹俊雄自小學3年級即隨
    同被告遷至新店市與廖萬共同生活，深受廖萬之疼愛，與廖
    萬以父子相稱。廖萬晚年喪偶，寂寞且亟需人照顧，惟被告
    與廖萬結婚時，年僅31歲，較原告廖國雄、廖雪枝年輕，因
    此原告竭力反對廖萬再婚，辱罵被告仙人跳，覬覦廖萬之財
    產等，經常欺侮被告，其女兒甚至返家與廖萬爭吵，廖萬為
    不讓子女再來騷擾，與被告先至新店市○○路租屋居住，1
    年後購屋，之後又於自己土地蓋屋居住，其中一間由原告廖
    文雄夫妻居住，原告逢年過節返家吃飯，均係被告一手包辦
    ，原告廖文雄配偶生產時，亦係由被告幫忙坐月子。廖萬深
    知其子女對被告不敬，但礙於渠等均已成年，亦莫可奈何，
    嗣因不堪原告廖國雄常到家裡干預，加上房屋又有漏水問題
    ，乃與被告搬至桃園居住，在此期間，被告與廖萬一家和融
    融，兒子詹俊雄經常利用假日開車載全家外出，而廖萬因擔
    心原告在財務上動手腳，因此偶而返回新店居住1、2天後再
    回桃園。在此期間廖萬曾因病開刀住院很長一段時間，住院
    期間均由被告與廖萬之孫輪流照顧，出院後由被告與原告廖
    文雄以一個月為期輪流照顧，嗣原告廖國雄參與照顧。廖萬
    在桃園期間生活起居均由被告一人打理，然因被告身體狀況
    亦不佳，且需照顧年邁之母親，經年累月勞苦，身體不堪負
    荷，於94年間發病，6月22日在台大醫院開刀，切除部分肝
    臟，住院半個月後出院，廖萬在被告出院後要被告先養好身
    體。但被告身體一直很虛弱，96年1月8日又因甲狀腺腫瘤二
    次開刀，於此期間，被告身體虛弱時，雖無法依約每3個月
    輪流照顧廖萬，但在身體狀況好時，仍會接廖萬至桃園照顧
    ，共享天倫之樂。而廖萬子女婚宴、廖萬生日等特殊日子，
    被告均帶同子孫一同參與，並無不照顧廖萬之情。被告嗣雖
    因本身身體狀況不佳，無法親自照顧廖萬，但仍思念、掛心
    廖萬，惟原告廖國雄卻經常拒絕被告探視廖萬，98年2月24
    日被告接獲廖萬在慈濟急診之通知，趕至醫院時發現廖萬身
    上吐滿異物，衣服全濕透了，已無呼吸，急救無效。廖萬遺
    體載回新店時，原告無任何一人願為廖萬清洗遺體，被告心
    甘情願為廖萬擦拭身體及清理大便，將遺體清理乾淨。惟原
    告廖國雄不願被告守靈，被告只好在新店、桃園往返直至廖
    萬火化為止，原告不讓被告參與喪葬事宜，目的均係為剝奪
    被告之繼承權，原告起訴主張均非事實等語，資為抗辯。並
    聲明：駁回原告之訴。
三、兩造不爭執之事實：
    （一）廖萬於98年2月24日死亡，原告為廖萬之子女，被告
          為廖萬之配偶。
    （二）被告與廖萬於65年4月10日登記結婚。
四、兩造爭執之事項：被告與廖萬有無舉行結婚之公開儀式？被
    告是否喪失繼承權？茲論述如下：
    （一）按確認之訴，非原告有即受確認判決之法律上利益，
          不得提起，為民事訴訟法第247條第1項所明定。所謂
          即受確認判決之法律上利益，係指法律關係之存否不
          明確，原告主觀上認其在法律上之地位有不安之狀態
          存在，且此種不安之狀態，能以確認判決將之除去者
          而言，若縱經法院判決確認，亦不能除去其不安之狀
          態者，即難認有受確認判決之法律上利益（最高法院
          52年台上字第1240號判例意旨參照）。本件原告與被
          告共同繼承廖萬之遺產，原告爭執被告與廖萬間之婚
          姻關係是否有效，及被告是否喪失繼承權等，則被告
          對廖萬之遺產是否有繼承權，及原告之應繼分即有不
          明，而此不明確之法律關係，得以判決除去，故原告
          提起本件訴訟，有受確認判決之法律上利益。
    （二）被告與廖萬有無舉行結婚之公開儀式？
       1、按當事人主張有利於己之事實者，就其事實有舉證之
          責任。但法律別有規定，或依其情形顯失公平者，不
          在此限。民事訴訟法第277條定有明文。又依74年6月
          3日修正後民法第 982條第2項規定，經依戶籍法為結
          婚之登記者，推定其已結婚。此係就程序上移轉舉證
          責任所為之特別規定，對於修正前已依戶籍法為結婚
          之登記者，仍有適用。
       2、被告與廖萬於 65年4月10日結婚，並辦理結婚登記，
          此有卷附結婚證書、戶籍謄本足參（見本院卷第16、
          125頁），依上開規定，推定其已結婚。原告否認此
          一推定之事實，依民事訴訟法第277條、第281條規定
          ，自應先就被告與廖萬結婚未舉行公開之儀式之事實
          舉證證明之，若無反證證明，被告毋庸舉證。原告僅
          以渠等未曾參與被告與廖萬之婚宴，且被告與廖萬之
          結婚證書上結婚人、主婚人、介紹人、證婚人之姓名
          欄筆跡均相同，泛稱被告與廖萬未舉證結婚之公開儀
          式云云。然原告未參與被告與廖萬之婚宴，原因不一
          而足，不能證明被告與廖萬未舉行婚宴；又結婚證書
          由一字體工整之人書寫相關人之姓名，再由各該當事
         人用印，或將印章交付一人為之，乃社會上普遍之現
          象，並不足為奇，原告以此主張被告與廖萬結婚未舉
          行公開儀式，洵屬無據。
    （三）被告是否喪失繼承權？
       1、按對於被繼承人有重大之虐待或侮辱之情事，經被繼
          承人表示其不得繼承者，喪失其繼承權。為民法第11
          45條第5款所明定。是依上開規定主張繼承權喪失者
          ，必繼承人對被繼承人有重大虐待或侮辱情事，並經
          被繼承人表示其不得繼承人，始足當之。所謂對於被
          繼承人有重大之虐待情事，係指以身體上或精神上之
          痛苦加諸於被繼承人而言，凡對於被繼承人施加毆打
          ，或對之負有扶養義務而惡意不予扶養者，固均屬之
          ，即被繼承人終年臥病在床，繼承人無不能探視之正
          當理由，而至被繼承人死亡為止，始終不予探視者，
          衡諸我國重視孝道固有倫理，足致被繼承人感受精神
          上莫大痛苦之情節，亦應認有重大虐待之行為。（最
          高法院74年台上字第1870號判例意旨參照）。原告主
          張被告喪失對廖萬之繼承權，自應就被告對被繼承人
          廖萬有重大虐待或侮辱情，及廖萬有表示其不得繼承
          之事實，負舉證責任。
       2、原告主張被告婚後拒與廖萬履行同居義務，固據提出
          廖萬曾於81年間訴請被告返還新店市之房屋。惟廖萬
          請求被告返還房屋之原因為何，未見原告舉證。而證
          人吳素珠證稱：被告與廖萬結婚後，住在新店，之後
          搬到桃園，有時住桃園，有時住新店；廖萬與被告感
          情一直很好，廖萬跟我說，他非常依賴被告煮的東西
          ，被告把他服侍得很好；被告身體不好，廖萬的兒子
          不讓被告回去照顧廖萬，被告有去看廖萬，想要接廖
          萬回桃園住幾天，他的兒子都說他把他照顧的很好，
          不需要被告的照顧等語（見本院卷第154-155頁）；
          又被告兒子即證人詹俊雄證稱：被告與廖萬結婚後，
          住過新店三民路、中正路及桃園建豐街，平常由被告
          照顧廖萬，他的小孩只是偶而過來看看，廖萬曾經因
          為膽結石、十二指腸潰瘍開刀住院，住院期間都是由
          被告及廖萬的孫子在照顧，開刀出院後，有到桃園跟
          被告住了幾個月，後來因為被告身體不好，肝腫瘤開
          刀，有一段時間沒辦法照顧廖萬，廖萬回到新店由他
          的小孩照顧，被告身體比較好的時候，也有到新店探
          望他；被告探望廖萬時，廖國雄會下逐客令說他有事
          情，有時候打電話說要去看，他說大家都很忙，人好
          好的不用來看等語（見本院卷第156頁）；被告孫子
          即證人詹效丞亦證稱：我們跟爺爺（即廖萬）住在一
          起很長一段時間，後來因為爺爺行動不便，回去他兒
          子那邊沒辦法過來，他兒子也不讓我們看他等語（見
          本院卷第157頁反面）；另證人王玲嫈證稱：廖萬跟
          被告到我們事務所寫聲明書，內容是三民路有一棟房
          子是他們夫妻共有的，因為一直由太太照顧他，房子
          租金要當作他們養老之用，印象中他們夫妻來事務所
          都是很愉快的等語（見本院卷第283頁）。足見被告
          與廖萬結婚後同居一處，且夫妻感情佳，原告主張被
          告婚後不願與廖萬同居，不照顧廖萬云云，洵無可取
          。
       3、原告廖文雄陳稱：廖萬最後1次生病時，原告廖國雄
          要求被告輪流照顧，一個人照顧7天，伊女兒有設計
          照顧紀錄，每一個人照顧完要把記錄簿交給下一個人
          ，被告只照顧到5月26日等語（見本院卷第191頁），
          且依被告提出之台北醫學大學護理紀錄所示，廖萬在
          94年2月住院期間，被告亦陪伴在旁（見本院卷第133
          頁），是原告主張被告在廖萬住院期間，被告從未探
          視，洵屬無稽；又被告於94年6月22日在台大醫院開
          刀住院，96年1月8日因甲狀腺內部腫瘤在桃園聖保祿
          醫院開刀，有手術紀錄及出院病歷摘要足參（見本院
          卷第13 4-135頁），其辯稱因身體健康狀況不佳，94
          年6月住院開刀以後，無法於當月照顧廖萬，即非無
          據。而被告在廖萬晚年身體孱弱之際，身體健康狀況
          亦不佳，其未能參與照顧廖萬之工作，並非無正當理
          由；此觀原告廖雪枝於10年前中風後，即因身體不方
          便，在廖萬生病時未曾返家探視病重之父親，直到廖
          萬死亡時才返家奔喪，已據廖雪枝陳述在卷（見本院
          卷第189頁），可知身體健康狀況不佳之人，照顧尚
          且不暇，何能期待其有能力照顧他人？
       4、被告與廖萬結婚30餘年，然原告廖國雄將廖萬自桃園
          接回新店照顧，係在94年廖萬生病住院之後，迄至廖
          萬死亡時即98年2月24日，期間僅約4年，在此之前長
          達26年之期間，廖萬並非獨居，亦非由任何一原告負
          責照顧，而原告廖國雄復陳稱：被告嫁給其父親時會
          煮飯，因當時被告的小孩還小，等到小孩當兵以後，
          被告就不煮飯了（見本院卷第190頁反面）；原告廖
          文雄亦陳稱：我父親在65年1月14日尾牙時帶被告回
          來，到了65年4月11日，我大姐跟我父親吵架，第二
          天父親就叫我搬家，我不搬，我父親就把東西搬到老
          家，吵架之後，隔天我父親跟被告搬走了，我父親把
          房子賣掉，到三民路去買房子（見本院卷第191頁），
          足見廖萬與被告結婚後確係同居一處，廖萬在與原告
          廖國雄吵架後，與被告搬走，購買三民路之房屋居住
          ，非為供被告一人居住。參以廖萬於93年3月1日委託
          代書王玲嫈代擬聲明書：聲明內容為其因年邁，一切
          生活起居皆由太太照顧處理，今生活費唯一收入皆靠
          二人所共有坐落新店市○○路101號房屋租金收入來
          支付，租金全權由太太詹廖文玉代為收取，作為二人
          之生活費用，任何人皆不可代為領用等語，此有聲明
          書足參（見本院卷第139頁），並據證人王玲嫈證述
          屬實，足證廖萬直至93年3月間，生活起居均由被告
          打理照顧。而94年6月被告住院開刀後，雖無法照顧
          廖萬，然舉凡原告之家族聚會及廖萬之生日晏會，廖
          萬均要求原告通知被告參加，被告亦會帶同子孫一起
          參與，亦可見廖萬對被告之夫妻情誼深厚，原告主張
          廖萬對被告深惡痛絕云云，並無可取。
       5、綜上，原告並不能證明被告對廖萬有重大虐待或侮辱
          情事，而原告雖均陳稱廖萬曾對其表示被告不得繼承
          云云，惟原告與被告利害關係對立，在無其他積極事
          證下，自難單憑原告相互之陳述，遽認廖萬生前有對
          原告等表示被告不得繼承之事實。
五、綜據上述，原告並不能證明被告與廖萬未舉行結婚之公開儀
    式，亦不能證明被告對廖萬有重大虐待或侮辱情事，並經廖
    萬表示其不得繼承之事實，是其請求確認被告對廖萬之繼承
    權不存在，即無理由，應予駁回。
六、本件事證已臻明確，兩造其餘攻擊、防禦方法及舉證，經斟
    酌後，於判決結果之認定，均不生影響，毋庸一一論述，附
    此敘明。
七、結論：
    原告之訴為無理由，依民事訴訟法第78條、第85條第1項，
    判決如主文。
中    華    民    國    99    年    8     月    13    日
                      家事法庭法  官  吳素勤
以上正本係照原本作成。
如對本判決上訴，須於判決送達後20日內向本院提出上訴狀。如
委任律師提起上訴者，應一併繳納上訴審裁判費。
中    華    民    國    99    年    8    月    13     日
                              書記官  郭麗琴

司法院資訊處製作；財團法人民間司法改革基金會備份。
